【裁判字號】    88,重上,467
【裁判日期】    890327
【裁判案由】    返還墊款
【裁判全文】
臺灣高等法院民事判決             八十八年度重上字第四六七號
    上  訴  人    興立富實業有限公司
    兼法定代理人  乙○○
    上  訴  人    甲○○
    共      同
    訴訟代理人    尤英夫律師
                  楊明廣律師
                  鄭仁哲律師
    被 上訴 人    中國國際商業銀行股份有限公司民生分公司
                                      設台北市○○○路○段一三三號
    法定代理人    陳德明      .
    訴訟代理人    顧立雄律師
                  經雯貴律師
右當事人間返還墊款事件，上訴人對於中華民國八十八年十月二十二日臺灣臺北地方
法院八十八年度重訴字第二二一三號第一審判決提起上訴，本院判決如左：
    主    文
上訴駁回。
第二審訴訟費用由上訴人連帶負擔。
    事    實
甲、上訴人方面：
  一、聲明：(一)原判決廢棄。(二)被上訴人於原審之訴駁回。
  二、陳述：除與原判決記載相同者外，補稱略以：
    (一)本件兩造質押權利總設定書（下稱設定書）第十一條雖定有：「----押匯匯票
      如因外來干預致不獲付款人承兌，不獲付款人或承兌人付款，或因當地法律規
      章或其他任何理由使匯票無法付款，押匯款無從匯付被上訴人時，不論該項匯
      票與（或）附屬單據是否退還，一經被上訴人通知，立約人應立即償付匯票金
      額、利息及附隨之一切費用」，惟該設定書屬定型化契約，參以被上訴人於押
      匯過程中已向上訴人收取對價，並得依信用狀法律關係向孟加拉ＡＬ－ＡＲＡ
      ＦＡＨ  ＩＳＬＡＭＩ  ＢＡＮＫ（下稱開狀銀行）求償，而上訴人對開狀銀
      行卻無任何直接請求權，則依上開約定被上訴人不負擔任何經營風險，亦無需
      向開狀銀行為任何催收或法律訴追，只要是被上訴人未收到押匯款項即可向上
      訴人求償，顯已違反平等互惠及誠信原則，揆諸消費者保護法第十二條第一項
      、第二項第一款之規定，應屬無效。
    (二)按押匯制度精神，乃在押匯聲請人取得資金、押匯銀行則受讓信用狀與隨單單
      據俾向同為銀行業之開狀銀行取償，是「開狀銀行拒付」應屬於被上訴人請求
      成立之要件，惟被上訴人至今未能提出開狀銀行之拒付通知與開狀銀行檢還之
      隨單單據，以實其說。
    (三)系爭設定書並非由銀行公會或行政主管所公佈適用，另參南非標旗銀行股份有
      限公司之「進出口總擔保契約書」第十一條，對押匯銀行何時能向押匯聲請人
      請求返還押匯款項係採列舉規定，且幾乎均須押匯銀行向開狀銀行請求未果，
      始得轉向押匯聲請人請求亦明。
    (四)上訴人與開狀銀行間於押匯後已無法律關係，而開狀銀行既接手所有隨單單據
      ，被上訴人自得依信用狀法律關係向開狀銀行求償，其捨此而向上訴人請求，
      有違押匯制度之目的與機能，顯是權利濫用！與押匯制度之商業習慣及民法第
      一百四十八條第二項之規定，尚有未合。又被上訴人稱願將其基於信用狀對開
      狀銀行之權利讓與上訴人，或於受有不當得利時再返還予上訴人，惟此時押匯
      制度之經濟功能已無法達成，況被上訴人既已由上訴人處取償，焉會再向開狀
      銀行請求？
    (五)上訴人係先後分六次向被上訴人銀行聲請押匯，如第一次押匯之後已獲開狀銀
      行通知拒付或事實上不承兌，以被上訴人之專業知識，不僅未及時採取保全措
      施，又陸續接受上訴人爾後五次條件幾乎相同之聲請，不僅未取得拒付通知，
      貨物也遭領走，匯票也未承兌，至今亦未向開狀銀行依法訴追，顯見被上訴人
      處理上與有過失。
    (六)系爭設定書第十一條規定：「----押匯匯票如因外來干預不獲付款人承兌時--
      --不論該項匯票與（或）附屬單據是否退還，一經貴行通知，立約人應立即償
      付匯票金額、利息及付隨之一切費用」，屬不公平之定型化契約條文，且與民
      法第八百九十六條規定不符。又揆諸民法第八百九十六條規定，「債權消滅」
      與「質權人將質物返還有受領權之人」處於得主張同時屢行抗辯之地位，是上
      訴人主張「同時履行抗辯」應有理由。
  三、證據：除援用原審提出者外，補提南非標旗銀行進出口總擔保契約書、臺灣銀
      行質押權利總設定書等影本各乙件為證，並聲請訊問證人徐念慈。
乙、被上訴人方面：
  一、聲明：上訴駁回。
  二、陳述：除與原判決記載相同者外，補稱略以：
    (一)被上訴人對上訴人本有墊款返還請求權存在，至兩造所簽訂之設定書第十一條
      約定，不過將兩造間基於質押墊款法律關係所生之權利義務予以明文，自無違
      反誠信原則或顯失公平可言。
    (二)被上訴人均有將開狀銀行尚未承兌，以及催促開狀銀行盡速承兌一事通知上訴
      人，上訴人雖又質疑證人徐念慈證稱被上訴人於八十七年三月三十日即通知上
      訴人開狀銀行未為承兌，時間太過巧合云云，惟該時期為開狀銀行應就第一筆
      押匯款為承兌之日，被上訴人既未接獲開狀銀行之承兌通知，即將此一事項於
      上訴人至被上訴人銀行辦理第二次押匯時轉知上訴人，並無不當。
    (三)被上訴人對上訴人之請求權，係基於兩造間本於質權書所成立之質押墊款法
      律關係向上訴人為本件請求，此與被上訴人於接受上訴人簽發之匯票後，基於
      執票人之身分，對開狀銀行行使票據上之權利，係個別獨立之法律關係，自不
      能因被上訴人對開狀銀行別有票據上權利，而排斥被上訴人對上訴人之請求權
      之行使。是上訴人指被上訴人權利濫用且與有過失云云，顯係將兩造間之法律
      關係及被上訴人與開狀銀行間之關係混為一談，實不足採。
    (四)關於本件墊款之利息及違約金均係自各筆匯票之到期日之翌日起算，而各筆
      匯票之到期日則係自上訴人辦理押匯之日起，加上被上訴人將押匯單據寄至開
      狀銀行之一般郵寄時間五日，以及開狀銀行之審單時間七日，再加上信用狀記
      載見票後九十日或一二○日付款之約定計算，而前揭郵寄時間五日及開狀銀行
      審單時間七日，實屬合理：
      1.被上訴人係透過ＤＨＬ快遞公司將押匯單據寄至孟加拉國之開狀銀行，而依
        ＤＨＬ快遞公司提供予被上訴人之資料顯示，該等文件約於寄單後之二至四
        日即送達開狀銀行，是被上訴人計算郵寄時間為五日，自屬合理。
      2.依信用狀統一慣例第十三條Ｂ項規定：「開狀銀行、保兌銀行（如有者）、
        或代理之指定銀行，應各有自收到單據之日後不超過七個營業日之相當期間
        內審查單據，並據以通知單據所由收到之一方」，則被上訴人估算開狀銀行
        之審單時間為七日，自亦有據。
  三、證據：除援用原審提出者外，補提ＤＨＬ快遞公司空運提單及運送紀錄影本六
      件、信用狀統一慣例第十三條影本乙件為證。
    理    由
一、被上訴人起訴主張上訴人興立富實業有限公司（下稱興立富公司）於八十三年十
    二月八日邀同上訴人甲○○、乙○○為連帶保證人，與被上訴人簽定質押權利總
    設定書，約定凡上訴人興立富公司以其所簽發或背書之押匯匯票向被上訴人辦理
    押匯，均適用該質權書之約定。上訴人興立富公司於八十七年三月十九日起，陸
    續持孟加拉國銀行所開具之信用狀、匯票及有關單據文件，向被上訴人分別申請
    押匯美金三萬一千零三十元、四萬零六百六十元、四萬七千二百五十元、三萬四
    千二百四十元、四萬一千七百三十元及二萬六千七百五十元，合計美金二十二萬
    一千六百六十元，其中上訴人興立富公司第六次申請押匯時，因信用狀已逾期且
    未於信用狀所定期限內裝船，乃保留美金五十元，其餘被上訴人均於收取手續費
    及利息後，如數將上開款項匯入上訴人興立富公司在被上訴人銀行所開設之帳戶
    ；被上訴人並將匯票及貨運單據等文件寄至開證銀行孟加拉銀行，惟該銀行因受
    到該國禁止支付命令，而無法將進口商應付貨款交付被上訴人。為此，依質權總
    設定書第二條、第二十二條約定，請求上訴人返還墊款美金二十二萬一千六百十
    元，及如原判決附表所示之利息、違約金。上訴人則以被上訴人並未提出開證銀
    行之拒付通知，僅提出孟加拉國之不實禁止支付命令，且依該禁止支付命令所載
    日期為八十八年二月一日，而系爭押匯日期均在八十七年三月至六月間，則被上
    訴人所提出之禁止支付命令難認與系爭墊款有關。被上訴人銀行既未提出拒付通
    知，難認開證銀行有拒絕付款之情事；且被上訴人亦未提出上訴人聲請押匯時背
    書轉讓與原告銀行之所有附單文件，是於被上訴人提出上開文件之前，上訴人依
    民法第二百六十四條第一項規定行使同時履行抗辯權拒絕返還墊款。如被上訴人
    銀行無法讓上訴人公司贖回所有附件單據，上訴人主張以相當於貨物買賣價金之
    損害賠償，與被上訴人之返還墊款請求權抵銷等語資為抗辯。
二、查上訴人興立富公司於八十三年十二月八日邀同上訴人甲○○、乙○○為連帶保
    證人，與被上訴人簽定質押權利總設定書，約定凡上訴人興立富公司以其所簽發
    或背書之押匯匯票向被上訴人辦理押匯，均適用該質權書之約定。上訴人興立富
    公司分別於八十七年三月十九日起，陸續六次持孟加拉國銀行所開具之信用狀、
    匯票及有關單據文件，向被上訴人申請押匯，其中第六次申請押匯時，因信用狀
    已逾期且未於信用狀所定期限內裝船，乃保留美金五十元，其餘被上訴人均於收
    取手續費及利息後，分別於八十七年三月二十日、八十七年三月三十一日、八十
    七年四月二十四日、八十七年六月一日、八十七年六月四日及八十七年六月二十
    四日匯給上訴人興立富公司美金三萬一千零三十元、四萬零六百六十元、四萬七
    千二百五十元、三萬四千二百四十元、四萬一千七百三十元及二萬六千七百十元
    ，共計二十二萬一千六百十元。被上訴人係以週年利率百分之八辦理本件押匯，
    並於押匯後八十七年三月十九日、同年三月三十一日、四月二十四、六月一日、
    六月三日及六月二十三日，分別將匯票及貨運單據等文件寄至孟加拉國開證銀行
    ，上訴人興立富公司尚未返還墊款，業據被上訴人提出質押權利總設定書、信用
    狀、出口結匯證實書、被上訴人銀行寄單通知書為證，並為上訴人所不爭執，堪
    信為真實。
三、查被上訴人主張本件押匯之六筆墊款，除其中美金四萬一千七百三十元，開證銀
    行於八十七年六月二十七日以電報回函表示承兌外，其餘則於八十七年九月二十
    四日以電報告知被上訴人，表示買受人已於孟加拉國對上訴人興立富公司及開證
    銀行提起訴訟，因此開證銀行無法適時回覆；開證銀行復於八十八年四月五日發
    函予被上訴人銀行，主旨即謂「法院針對貴行未付匯票美金二十二萬一千六百六
    十元之禁止支付命令：：：」，該函並隨文檢附孟加拉國開證銀行所收受第五Ｓ
    ｕｂ-Ｊｕｄｇｅ, Ｄｈａｋａ法院之禁止支付命令，業據被上訴人開證銀行八
    十七年六月二十七日、八十七年九月二十四日、八十八年四月九日函為證，上訴
    人雖否認該禁止支付命令之真正，惟上訴人兼興立富公司法定代理人乙○○已自
    認被上訴人確未收受押匯款，應可認定開證銀行尚未付款予被上訴人。上訴人雖
    抗辯被上訴人未提出開證銀行之拒付通知等語，然依兩造簽定之質押權利總設定
    書第二條約定，被上訴人銀行於墊付押匯款項後，如未能於三個月內向開證銀行
    或付款銀行收回墊款，不論任何原因，立約人即上訴人興立富公司均無條件願於
    接到被上訴人銀行通知時，立即償還被上訴人墊款本息。且按出口商，將其所簽
    發之匯票讓與押匯銀行，而由押匯銀行向開證銀行取款，此種出口押匯，係屬押
    匯銀行質押墊款之授信業務，並非權利買賣。出口商之讓與匯票，即屬僅為擔保
    清償墊款債務履行所為之信託行為，押匯銀行原有墊款返還請求權，自不因受讓
    匯票而消滅。由是可知，依兩造質押權利設定總設定書第二條之約定，被上訴人
    僅須於墊款後三個月內未獲開狀銀行或付款銀行付款，不論任何原因，即得請求
    上訴人興立富公司返還墊款，被上訴人並無提出開證銀行之拒付通知之義務。上
    訴人雖又稱依信用狀統一慣例ｄ項第一款、第二款規定，開狀銀行應於收到單據
    後七個營業日終了之前，將拒絕單據之意旨儘速通知，並應敘明拒絕單據有關之
    一切瑕疵等語。然此僅係規範開狀銀行必須何期限內審核單據，與被上訴人押匯
    銀行無涉，未能以此即可認定被上訴人銀行有義務提出該狀銀行拒付之文件。
四、上訴人復抗辯被上訴人未提出上訴人申請押匯時背書轉讓被上訴人銀行之所有附
    單文件，並於被上訴人提出渠等附單文件前，上訴人依二百六十四條第一項規定
    提出同時履行抗辯權；惟按民法第二百六十四條第一項之規定行使同時履行抗辯
    權，係指雙務契約之各當事人，一方之給付與他方之給付，係立於互為對待給付
    之關係，則於他方未為對待給付前，得拒絕自己履行之權利。依兩造簽定之質押
    權利總設定書第十一條約定，押匯匯票如因外來干預致不獲付款人承兌，不獲付
    款人或承兌人付款，或因當地法律規章或其他任何理由使匯票無法付款，押匯款
    無從匯付被上訴人時，不論該項匯票與（或）附屬單據是否退還，一經被上訴人
    通知，立約人應立即償付匯票金額、利息及附隨之一切費用。由上開約定可知，
    被上訴人於墊付款項三個月內因故不獲付款，不論該項匯票或附隨單據是否返還
    上訴人興立富公司，均得向上訴人興立富公司請求返還墊款。則上訴人返還被上
    訴人墊款之義務，與被告所稱被上訴人應提出押匯單據之義務，自無立於對待給
    付之關係，上訴人以此為由行使同時履行抗辯權，自無理由。雖上訴人主張上開
    第十一條約定違反平等互惠及誠信原則，為定型化契約條款，應屬無效云云，惟
    出口押匯，係屬押匯銀行質押墊款之授信業務，出口商之讓與匯票，僅為擔保墊
    款債務之信託行為，押匯銀行原有墊款返還請求權，並不因受讓匯票而消滅，已
    如前述，而匯票尚須送交開狀銀行承兌付款，非在押匯銀行持有中，則兩造就請
    求返還墊款時是否須提出押匯單據加以特別約定，應屬契約自由，難認違反平等
    或誠信原則，其約定應為有效。
五、上訴人再以被上訴人銀行如已無法交付上訴人興立富公司所有附單文件，即為給
    付不能，主張以被上訴人銀行對於上訴人興立富公司「相當於貨物買賣價金」之
    損害賠償等，與被上訴人之墊款請求權主張抵銷語。然按所謂債務之抵銷，以雙
    方當事人互負債務為必須具備之要件，若一方並未對他方負有債務，則根本上即
    無抵銷之可言，此有最高法院十八年上字第一七０九號判例可稽。查被上訴人於
    受理押匯付款之後，將押匯單據寄往孟加拉國之開狀銀行請求承兌，並無可歸責
    被上訴人可言。至兩造簽定之質押權利總設定書第五條、第六條、第七條及第八
    條，稱被上訴人於開證銀行不獲付款時，即得處分質物受償等語。惟查，上開條
    款關於第五條係約定：「：：：貴行『可』將貨物分批交付與任何人，：：：」
    、第六條係約定：「：：：貴行均『得』將匯票擔保品之全部或一部分，按照貴
    行或匯票持有人認為適當之方法將其變賣：：：」則被上訴人是否變賣或將貨物
    分批交付，均屬被上訴人銀行之權利，被上訴人未為如此行為，亦難認被上訴人
    有何故意或過失行為，上訴人既未舉證其對被上訴人有何損害賠償債權，則其主
    張以損害賠償債權，與被上訴人之墊款返還請求權抵銷，自無理由，不應准許。
六、上訴人復辯稱被上訴人未獲承兌後，未及時向開狀銀行跟催，又怠於通知伊，致
    伊仍陸續出貨，被上訴人竟不向開狀銀行訴追，為權利濫用，顯與有過失云云，
    經查上訴人興立富公司最後一次向被上訴人辦理押匯係在八十七年六月二十四日
    ，有出口結匯證實書附原審卷可參，該時上訴人持以押匯之第一筆匯票尚未到期
    ，此為上訴人所不爭執，參諸證人即被上訴人承辦系爭押匯人員徐念慈證稱依實
    務運作，如第一筆預計付款日尚未到期，仍會同意押匯，且興立富公司與開狀人
    即進口商先前買賣也有未經承兌仍如期付款，所以相信興立富公司有能力解決與
    對方的問題等語，故被上訴人對於匯票到期是否能獲付款，因無從知悉而仍接受
    上訴人興立富公司押匯，難謂有何過失。此外，被上訴人係基於兩造本於質權書
    成立之質押墊款法律關係為本件請求，此與被上訴人於接受上訴人簽發之匯票後
    ，基於執票人之身分，對開狀銀行行使票據上權利，係個別獨立不同之法律關係
    ，自不能因被上訴人對於開狀銀行別有票據上權利，而排斥被上訴人對上訴人之
    請求權之行使。至於上訴人所稱如上訴人向被上訴人給付後，被上訴人有可向開
    狀銀行受領，然上訴人卻喪失貨物所有權，有失法理之平等語。惟縱有此情事發
    生，亦屬有無不當得利之問題，與本件無涉。是上訴人指摘被上訴人權利濫用，
    顯與有過失一節，自不足採。
七、被上訴人既於押匯後未獲開證銀行付款，則依兩造簽定之質押權利總設定書第二
    條約定，被上訴人自得請求上訴人興立富公司返還墊付本息；而依質押權利總設
    定書第二十二條約定，立約人對被上訴人之債務，如遲延履行時，立約人同意支
    付遲延利息及違約金。立約人茲復同意，如逾期在六個月以內，被上訴人照原貸
    款利率加收百分之十之違約金，如逾期在六個月，照原貸款利率加收百分之二十
    違約金。本件被上訴人貸款利率為週年利率百分之八，系爭各筆墊款到期日分別
    為八十七年七月二十九日、同年八月十日、同年八月四日、同年十月十一日、同
    年十月十四日、同年十一月三日。上訴人興立富公司既尚未依約返還墊款，自應
    與擔任連帶保證人之上訴人乙○○、甲○○負連帶清償墊款責任。則被上訴人請
    求上訴人連帶給付美金二十二萬一千六百十元，及如附表所示所示之利息、違約
    金，為有理由，應予准許。是則原審判命上訴人如數給付，並酌定假執行及免為
    假執行之擔保金額，於法並無違誤。上訴意旨指摘原判決不當，求予廢棄改判，
    為無理由，應予駁回其上訴。
八、因本案事證已臻明確，兩造其餘主張陳述及所提之證據，均毋庸再予審酌，附此
    敘明。
九、據上論結，本件上訴為無理由，依民事訴訟法第四百四十九條第一項、第八十五
    條第二項，判決如主文。
中      華      民      國    八十九    年      三      月    二十七    日
                              臺灣高等法院民事第七庭
                                  審判長法  官  張  耀  彩
                                        法  官  侯  東  昇
                                        法  官  陳  玉  完
右正本係照原本作成。
如不服本判決，應於收受送達後二十日內向本院提出上訴書狀，其未表明上訴理由者
，應於提出上訴後二十日內向本院補提理由書狀（均須按他造當事人之人數附繕本）
上訴時應提出委任律師或具有律師資格之人之委任狀；委任有律師資格者，另應附具
律師及格證書及釋明委任人與受任人有民事訴訟法第四百六十六條之一第一項但書或
第二項（詳附註）所定關係之釋明文書影本。
中      華      民      國    八十九    年    三        月    二十八    日
                                        書記官  徐  惠  莉
附註：
民事訴訟法第四百六十六條之一（第一項、第二項）：
對於第二審判決上訴，上訴人應委任律師為訴訟代理人。但上訴人或其法定代理人具
有律師資格者，不在此限。
上訴人之配偶、三親等內之血親、二親等內之姻親，或上訴人為法人、中央或地方機
關時，其所屬專任人員具有律師資格並經法院認為適當者，亦得為第三審訴訟代理人
。


司法院資訊處製作；財團法人民間司法改革基金會備份。
